---
title: "Inferência aproximada: o valor de uma premissa"
author: ""
format:
  pdf:
    mathspec: true
    fig-pos: H
---

::: hidden
```{=tex}
\def\pr{\operatorname{Pr}}
\def\vr{\operatorname{Var}}
\def\cv{\operatorname{Cov}}
\def\sM{\bar{X}_n}
```
:::

## Motivação

Em Inferência Estatística, em geral temos como ponto de partida um modelo estatístico e um conjunto de dados, e nossa tarefa é produzir inferências ótimas. A otimalidade dos procedimentos e estimativas obtidos é contingente na adequação das premissas feitas à realidade. Em Modelagem Estatística, vamos primeiro desafiar a ideia de um modelo fixo e construir vários modelos para o mesmo fenômeno, buscando sempre confrontar os ajustes obtidos aos dados no sentido de checar a adequação das premissas feitas. Nesta primeira lição, veremos o que pode ser feito sob poucas premissas acerca do processo gerador dos dados (*data generating process*, DGP).

## Os dados

Vamos analizar medições da concentração (em partes por milhão, ppm) de um composto químico em $n=100$ amostras de bateladas de um determinado produto.

```{r carregando}
conc <- read.csv("../data/chem.csv", header = FALSE)$V1
```

Vamos explorar um pouco os dados plotando um histograma.

```{r hist}
hist(conc, probability = TRUE,
     main = "Concentração em ppm",
     xlab = "X")
```

Será que os dados apresentam alguma tendência em relação ao número da batelada (índice da observação)? 

```{r}
plot(conc, type = "b", lwd = 2)
```

## Estatísticas descritivas

Vamos olhar quartis, amplitude e desvio padrão:

```{r}
summary(conc)
sd(conc)
```

## Inferência

Vamos raciocinar sobre algumas quantidades, a saber a média ($\sM$) e a mediana ($\hat{M}$) amostrais.
Em particular, vamos pensar sobre como construir intervalos de confiança para essas quantidades.

```{r computa_mediana}
## Ver exercícios ao final
med_app <- function(x, gamma = 0.95){
  ## Aproximação normal usando o método Delta.
  dens <- density(x)
  app.pdf <- approxfun(dens)
  med.hat <- median(x)
  n <- length(x)
  sd.approx <- 1/(4 * n * (app.pdf(med.hat))^2)
  pars <- c(med.hat, sqrt(sd.approx))
  return(
  c(med.hat, qnorm(p = c(1 - gamma, 1 + gamma)/2,
        mean = pars[1], sd = pars[2]))
  )
}
med_np <- function(x, gamma = 0.95){
  ## método não-paramétrico, baseado na binomial
  med.hat <- median(x)
  return(
    c(med.hat, sort(x)[qbinom(p = c(1 - gamma, 1 + gamma)/2, size = length(x), prob = 0.5)])
  )
}
```

Agora, vamos aplicar estas funções aos nossos dados. Primeiro, a média amostral:

```{r}
Nivel <- 0.95
xbar <- mean(conc)
c(xbar, xbar + c(-1, 1) * qnorm(p = (1 + Nivel)/2) * sd(conc)/length(conc))
```

Depois, a mediana:

```{r estima_mediana}
med_np(conc)
med_app(conc)
```

## Investigando a função de distribuição empírica

Um ótimo descritor de uma distribuição de probabilidade é a função de distribuição acumulada (f.d.a.) também chamada de *cumulative distribution function*, CDF: $$
F(x) := \pr(X \leq x).
$$ Como discutido nos exercícios abaixo, podemos aproximar $F$ a partir da amostra através do estimador $$
Y_n(x) = \frac{1}{n} \sum_{i=1}^n \mathbb{I}\left(X_i \leq x\right)
$$ Vamos ver como ficam as estimativas usando os dados sob análise:

```{r}
fda.empirica <- ecdf(conc)

plot(fda.empirica)
```

Desta forma, se o alvo inferencial é $\pr(X \leq 30)$, podemos obter uma estimativa fazendo

```{r}
( P30.hat <- fda.empirica(30) )
```

Para quantificar a incerteza, podemos fazer (porquê?)

```{r}
P30.hat + c(-1, 1) * qnorm(p = (1 + Nivel)/2) * (P30.hat * (1-P30.hat))/length(conc) 
```

Para finalizar, vamos olhar o que acontece se fizermos (i) uma transformação e (ii) uma premissa paramétrica:

```{r}
lg.conc <- log(conc)
hist(lg.conc, probability = TRUE,
     main = "Concentrações transformadas",
     xlab = "log(X)")

mu.hat <- mean(lg.conc)
sd.hat <- sd(lg.conc)

plot(fda.empirica)
curve(plnorm(x, meanlog = mu.hat, sdlog = sd.hat), min(conc), max(conc), lwd = 3, lty = 2, col = 2, add = TRUE)
```

## Exercícios de fixação

1.  Tome $X_1, X_2, \ldots, X_n$ uma amostra de uma distribuição conjunta $F_n$. Sejam $\theta_i := E[X_i]$ e $v_i := \operatorname{Var}(X_i)$. Considere a média amostral $\sM := \frac{1}{n}\sum_{i=1}^n X_i$. Deduza que para $\varepsilon >0$ : $$
    \operatorname{Pr}\left(\left|\bar{X}_n- \frac{1}{n}\sum_{i=1}^n \theta_i\right| \geq \varepsilon\right) \leq \frac{\sum_{i=1}^n v_i + 2\sum_{i < j} \operatorname{Cov}(X_i, X_j)}{(n\varepsilon)^2},
    $$ e argumente sobre o que acontece à medida que $n \to \infty$ sob as premissas de (a) independência (b) indentidade de distribuição. O que precisamos assumir sobre $v_i$? E sobre as covariâncias?

2.  **O método Delta**. Suponha que $Y_1, Y_2, \ldots$ é uma sequência de variáveis aleatórias i.i.d. para as quais vale um teorema central do limite, isto é, $$
    \sqrt{n}\frac{\left(Y_n - \mu\right)}{\sigma} \implies \operatorname{Normal}(0, 1),
    $$ onde $\mu := E[Y_1]$ e $\sigma := \sqrt{\vr(Y_1)}$ e a convergência é em distribuição. Tome $g: \mathcal{Y} \to \mathbb{R}$ uma função[^1] tal que $g^\prime(\mu) \neq 0$. Prove que $$
    \sqrt{n}\frac{\left(g\left(Y_n\right) - g(\mu)\right)}{\sigma|g^\prime(\mu)|} \implies \operatorname{Normal}(0, 1).
    $$ **Dica:** use o teorema de Taylor, o teorema do mapeamento contínuo e o teorema de Slutsky.

3.  Tome $X_1, X_2, \ldots, X_n$ uma amostra aleatória de uma distribuição com f.d.a. (cdf) comum $F$. Para $x \in \mathbb{R}$, defina $Y_n(x) = \frac{1}{n} \sum_{i=1}^n \mathbb{I}\left(X_i \leq x\right)$. Mostre que

    a.  $E[\mathbb{I}\left(X_i \leq x\right)] = F(x)$ e que $\vr\left(\mathbb{I}\left(X_i \leq x\right)\right) = F(x)[1-F(x)]$.
    b.  $\sqrt(n)(Y_n(x) - F(x)) \implies \operatorname{Normal}\left(0, F(x)[1-F(x)]\right)$.
    c.  Considere a função $g(t) = F^{-1}(t)$ para $t \in (0, 1)$, isto é a inversa generalizada de $F$. Calcule $g^\prime(t)$ em termos de $F$ e da densidade $f$.
    d.  Finalmente, use o resultado do item 2 para deduzir que $$
        \sqrt{n}\left(F^{-1}(Y_n(x)) - x \right) \implies \operatorname{Normal}\left(0, \frac{p(1-p)}{[f(x)]^2}\right),
        $$ para $p = F(x)$.

4.  Use o resultado anterior para construir um intervalo de confiança de $\gamma \times 100\%$ aproximado para a mediana amostral.

[^1]: mensurável.

**Dica**: $f(x)$ pode ser bem estimada em qualquer ponto $x$ usando o método do histograma. Seja $\{ B_k := (t_k, t_{k+1}) : t_k = t_0 + hk, k \in \mathbb{Z} \}$ e defina para $x \in B_k$ uma função constante em $B_k$ $\hat{f}(x, t_0, h) := \frac{v_k}{nh}$, onde $v_k$ é o numéro de observações que estão no intervalo $B_k$. Sob condições de regularidade[^2], temos que quando $h\to 0$, $\hat{f}(x, t_0, h) \to f(x)$, isto é, o estimador da densidade é consistente[^3]. No R, podemos fazer

[^2]: Basicamente queremos que $nh\to \infty$

[^3]: E assintoticamente não-viesado. Para mais detalhes, veja [essas](https://bookdown.org/egarpor/NP-EAFIT/dens-hist.html) notas

```{r}
amostra <- rnorm(100)
dens <- density(amostra)
app.pdf <- approxfun(dens)
```

para obter uma pdf aproximada usando como amostra um conjunto de v.a.s. normal padrão, por exemplo.

5.  (**Desafio**) A discussão dos itens anteriores supõe amostras grandes, para as quais faça sentido falar em teorema central do limite. Agora vamos estudar uma maneira de construir um intervalo de confiança para a mediana que seja válido para amostras finitas. Suponha uma amostra aleatória de tamanho $n$ ímpar de uma distribuição $F$ e considere sua versão ordenada: $$
    X_{(1)}, X_{(2)}, \ldots, X_{\left(\frac{n + 1}{2}\right)}, \ldots, X_{(n)}.
    $$ Seja $\tilde{X}$ a mediana de $F$, i.e., $F(\tilde{X}) = \pr(X \leq \tilde{X}) = 1/2$. Defina $\pi_m = \pr(Y \leq \tilde{X})$.
    a.  Mostre que $$
         \pr(X_{i} > \tilde{X}) = \sum_{j=0}^{i-1} \binom{n}{j} \pi_m^{j} \left(1 - \pi_m\right)^{n-j}.
         $$
    b.  Argumente que $\pi_m \geq 1/2$. Em seguida, escreva $\pi_m = 1/2 + \varepsilon$ e mostre que para $2(j-1) \leq n$ vale que $$
         \pi_m^{j} \left(1 - \pi_m\right)^{n-j} \leq 2^{-n},
          $$ e que, então, $$
        \pr(X_{(i)} > \tilde{X}) \leq 2^{-n}\sum_{j=0}^{i-1}\binom{n}{j}.
        $$

<!-- -->

c.  Use os resultados anteriores para mostrar que *sempre* existem $l\leq u \in \{1, \ldots, n\}$ tais que $$
       \pr\left(X_{(l)} \leq \tilde{X} \leq X_{(u)}\right) \geq 2^{-n}\sum_{j=0}^{i-1}\binom{n}{j}.
       $$
d.  Para terminar, use os resultados anteriores para construir um intervalo de confiança de $\gamma \times 100 \%$ para $\tilde{X}$.

## Referências

-   Seção 6.4.3 de [Evans & Rosenthal (2023)](https://www.utstat.toronto.edu/mikevans/jeffrosenthal/book.pdf).
-   Capítulo 5 de [Hahn & Meeker](https://onlinelibrary.wiley.com/doi/book/10.1002/9780470316771).
